臺灣高等法院刑事判決　　　　　　　　99年度上易字第2742號
上　訴　人　臺灣臺北地方法院檢察署檢察官
被　　　告　沈育弘
選任辯護人　王福民律師
上列上訴人因被告詐欺案件，不服臺灣臺北地方法院98年度易字
第3210號，中華民國99 年11月5日第一審判決（起訴案號：臺灣
臺北地方法院檢察署98年度偵字第22764 號），提起上訴，本院
判決如下：
    主  文
上訴駁回。
    理  由
一、聲請簡易判決處刑意旨略以：被告沈育弘雖預見任意提供自
    己在金融機構開設之帳戶（含存摺、金融卡、密碼）供他人
    使用，該他人可能以該帳戶作為實施詐欺之犯罪工具，竟於
    不違背其本意之情形下，仍基於幫助不特定人詐欺之犯意，
    於民國98年7 月28日前之不詳時間，在不詳地點，將其在臺
    灣土地銀行文山分行（下稱土銀文山分行）所申請帳號0000
    00000000號帳戶之存摺及金融卡，交付予真實姓名年籍不詳
    之詐騙集團成員，並告以密碼供該人使用。嗣有真實姓名年
    籍不詳之詐騙集團成員，意圖為自己不法之所有，於98 年7
    月28日16時55分許，撥打電話予告訴人洪詩媛佯稱：伊係告
    訴人之學姊嘉容，急需用錢云云，使告訴人陷於錯誤，於同
    日17時11 分許，匯款新臺幣（下同）2萬元至沈育弘上開帳
    戶內，並遭真實姓名年籍不詳之詐騙集團成員以提款卡提領
    及跨行轉帳之方式全數提領。嗣經告訴人發覺受騙而報警查
    悉上情。因認被告沈育弘涉犯刑法第30條第1項、第339條第
    1項之詐欺取財罪嫌云云。
二、按犯罪事實應依證據認定之，無證據不得認定其犯罪；又不
    能證明被告犯罪者，應諭知無罪之判決，刑事訴訟法第 154
    條第2項、第301 條第1項分別定有明文。所謂認定犯罪事實
    之證據，係指足以認定被告確有犯罪行為之積極證據而言，
    如未發現相當證據，或證據不足以證明，自不能以推測或擬
    制之方法，以為裁判基礎（最高法院40年臺上字第86號判例
    要旨參照）。另認定犯罪事實所憑之證據，雖不以直接證據
    為限，間接證據亦包括在內；然無論直接或間接證據，其為
    訴訟上之證明，均須於通常一般人均不致有所懷疑，而得確
    信其為真實之程度，始得據為有罪之認定，倘其證明尚未達
    到此一程度，而有合理之懷疑存在時，即應為有利於被告之
    認定，更不必有何有利之證據。（最高法院30年上字第 816
    號、76年台上字第4986號判例要旨參照）
三、公訴意旨認被告沈育弘涉有幫助詐欺罪嫌，無非係以被告之
    供述、證人洪詩媛之證詞及客戶交易明細表、被告在土銀文
    山分行之開戶資料、帳戶歷史交易查詢單等為其論據。
四、訊據被告沈育弘固坦承上開帳戶為其所申請開立使用，惟堅
    詞否認有何幫助詐欺取財之犯行，辯稱：我沒有拿給詐騙集
    團使用，我的土銀文山分行及台北富邦商業銀行木柵分行（
    下稱台北富邦銀行）之帳戶是因為搬家的關係一起遺失了，
    我的存摺跟提款卡放在一起，密碼因為怕忘記，我是寫在提
    款卡卡套上等語，經查：
  (一)被告於97年1 月10日，向銀行申請開設土銀文山分行上開帳
    戶等情，業經被告坦承無訛，並有被告上開帳戶之開戶資料
    1 紙在卷可按（見98年度偵字第22764 號偵查卷第13至16頁
    ），又被害人洪詩媛於98年7 月28日接獲不詳之詐欺集團成
    員來電表示為被害人之學姊嘉容，急需用錢云云，被害人不
    疑有他，遂依指示於同日，自其帳戶內轉出2 萬元之款項至
    被告上開帳戶內等情，業經洪詩媛於警詢時指訴綦詳（見前
    揭偵查卷第6至7頁），復有郵局自動櫃員機客戶交易明細表
    1 紙及被告上開帳戶之歷史交易查詢表1 紙在卷可稽（見前
    揭偵查卷第10頁、第13至16頁）；另被告開立台北富邦銀行
    木柵分行帳戶，並有被告前開帳戶之開戶資料在卷可參（見
    99 年度偵字第858號偵查卷第23頁），詐欺集團成員於拍賣
    網站上刊登訊息佯稱出售中古車云云，被害人姜添發、施錦
    珠不疑有他，遂依指示匯款至被告台北富邦銀行帳戶之事實
    （即後述併辦部分事實），亦經姜添發、施錦珠於警詢時指
    訴綦詳（見99年度偵字第2902號偵查卷第4至5頁、99年度偵
    字第858號偵查卷第9至10頁、第24至27頁），復有郵局、中
    國信託櫃員機交易明細表及被告上開帳戶之歷史交易查詢表
    在卷可稽（見99年度偵字第2902號偵查卷第15頁、99年度偵
    字第85 8號偵查卷第19頁），足認詐騙集團成員確有於相同
    或密接之時間取得被告土銀文山分行及台北富邦銀行帳戶，
    並使用該等之帳戶，惟依上開事證，尚無從逕為認定被告是
    故意將上開帳戶存摺、金融卡及密碼交付他人使用。
  (二)被告辯稱土銀文山分行及台北富邦銀行之帳戶是一起遺失等
    語，觀諸被告上開土銀文山分行帳戶存款餘額雖僅有34元，
    然該銀行帳戶係供被告向銀行信用貸款之轉帳扣款之用，另
    被告台北富邦銀行帳戶係供被告擔任臺北市政府環保局臨時
    工薪資轉帳之用，於併辦部分（詳後述）之被害人姜添發，
    、施錦珠遭詐騙分別匯款至上述台北富邦銀行帳戶後，該帳
    戶於98年8 月10日及同年月20日尚有薪資入帳，有上開帳戶
    明細影本在卷可參（見98年度偵字第22764 號偵查卷第13至
    16 頁及99年度偵字第858號偵查卷第24至27頁），則被告是
    否可能提供經常使用或現仍使用中之帳戶予詐騙集團使用，
    非無疑問。蓋一般出賣金融機構帳戶與詐欺犯罪集團者，多
    係出賣不常使用或新申請之帳戶，鮮少將自己常用帳戶售予
    他人，致生自己生活不便之理，是被告系爭帳戶之使用情形
    ，顯與販賣帳戶犯罪行為常見情狀迥然有別。
  (三)被告前於72年5月2日經鑑定為中度智障，此有中華民國身心
    障礙手冊在卷可稽（見原審卷第26頁）。被告曾於97年10月
    16日因出現幻聽幻覺，關係妄想、睡眠障礙至台北市立萬芳
    醫院就醫，其服用之藥物可能會有嗜睡及注意力不集中之副
    作用，而影響其認知能力等情，此有台北市立萬芳醫院- 委
    託財團法人私立台北醫學大學辦理99年4 月28日萬院醫病字
    第09900031函在卷可參（見原審卷第90頁）。被告經原審送
    請台北市立聯合醫院松德院區實施精神鑑定，鑑定後該院認
    ：綜合被告過去生活史、疾病史與身體檢查，精神狀態檢查
    等結果，本件鑑定認為被告係一「輕度智能障礙」合併「器
    質性精神病狀態」之患者。被告於行為時，已因此情形，致
    使其辨識行為違法之能力，顯著減低。被告於行為時，其知
    覺理會及判斷作用確有缺損，致使其行為違法或依其辨識而
    行為之能力，有顯著減低之情形，此有台北市立聯合醫院99
    年8月11日北市醫松字第09930273300號函附之精神鑑定報告
    書在卷為憑（見原審卷第113至121頁）。參酌被告因精神疾
    病或智能不足等原因，致其對一般事理及經驗法則之認知或
    理解能力有顯著降低或較一般常人為弱，自難期待其能如一
    般智能完備之人做出正確的理解與判斷至明。被告辯稱因恐
    記不住密碼，故將密碼寫在提款卡套外，應屬合理，則他人
    因而得以使用被告遺失之帳戶資料作為領取詐欺贓款之工具
    ，自屬可能。
  (四)被告雖於98年7 月30日警詢時供稱：因為今日前往土地銀行
    辦理存摺、提款卡補發，被行員發現為人頭警示帳戶，我是
    因為今日剛巧要使用存摺我在98年6月5日搬家，可能那時遺
    失了等語（見98年度偵字第22764 號偵查卷第4至5頁）；於
    98年9 月12日於警詢時則供稱：98年8月5日補發台北富邦的
    存摺，於98年7 月25日在家發現遺失，因為要找沒有才發現
    不見，我沒有辦掛失，也沒有告訴家人等語（見99年度偵字
    第858號偵查卷第5至8頁）；於99年1月10日於警詢時供稱：
    98年8月6日發現台北富邦的存摺遺失等語（99年度偵字第29
    02號偵查卷第6 至7頁）；於98年10月23日偵查中復供稱：2
    本帳戶存摺是在搬家時掉的，一本是土銀，一本是富邦，我
    是從社區搬到游泳池時不見的，是今年6 月份掉的，存摺是
    放在櫃子裡，搬的時候不小心掉出來，因為我是在8 月份要
    還錢的時候就找不到，我是在8 月份才不見的。我記錯了，
    我7月30 日前往辦理存摺補發的申請時被抓的等語（見98年
    度偵字第22764號偵查卷第31 至32頁）。於原審準備程序時
    則供稱：我在98年8 月份搬家，搬完家沒去找存摺，後來要
    去刷存摺看有沒有款項撥下來的時候，發現土銀及富邦銀行
    的存摺都遺失了，原本是放在抽屜等語（見原審卷第48頁背
    面）；於原審審理時供稱：我整理家裡的時候有搬一些東西
    出去丟，不曉得是不是那時候丟掉的、我去年98年6月5日搬
    家到妹妹那邊一個月，一個月後去找，就沒有了，我是放在
    旅行箱還是袋子沒有拉，搬家就掉了，時間過了太久我忘記
    是年初或年終，我是用機車搬家，只有遺失存摺、提款卡，
    有一些是計算紙，掉了2至3 本，衣服沒有掉，是7月25日發
    現遺失，有跟父親及弟弟講，我沒有掛失等語（見原審卷第
    132頁背面至第135頁）。依上開被告前後之供述，雖有所出
    入，惟均供述其土地銀行及台北富邦銀行之帳戶因搬家緣故
    遺失，依前所述，被告為「輕度智能障礙」合併「器質性精
    神病狀態」之患者，且有幻聽、幻覺、關係妄想、睡眠障礙
    等病症，並服用藥物治療等情，則被告對事物之記憶能力非
    與一般人相同，本即有誤想、誤認甚或次序顛倒之可能，惟
    尚不能因被告前後不一致之供述，即排除被告前開帳戶之存
    摺、密碼及提款卡遺失之可能，自無從執為不利被告認定之
    依據。
  (五)又依被告前揭供述，上開兩帳戶之存摺及提款卡一同遺失後
    ，雖未依循一般人處理方式即為報案、向開戶之銀行申辦遺
    失，惟被告因受限於其智能障礙及社會化歷練不足，難認其
    可如一般智能完備之人得以周詳地設想到存摺、提款卡遺失
    後，若未報案或申報遺失，該帳戶可能落入犯罪集團之手，
    並被利用作為詐欺等犯罪贓款匯入及流出之工具，更難因此
    而認為該遺失帳戶被利用作為詐欺等犯罪工具，係不違反被
    告之本意，而謂被告具有幫助詐欺之不確定故意。
  (六)公訴人上訴意旨略以：（1）本件除有被害人洪詩媛證述遭
    騙經過外，尚有被害人之郵局自動櫃員機客戶交易明細表 l
    紙及上開帳戶之歷史交易查詢表l 紙在卷可稽。故檢方之舉
    證責任已完成，至於被告土銀文山分行帳戶金融卡等是否確
    係遺失而遭詐欺集團使用，自應由被告自行舉證。（2）被
    告雖持有中度智能障礙之殘障證明，但由其於交互詰問時反
    應及之前訊問筆錄觀之，被告實有能力記得密碼，並從事更
    複雜之提款程序，其辯稱把密碼寫在封套上實無足採信云云
    。惟查：（１）卷附台灣土地銀行文山分行98年8月13日文
    存字第098000180號函記載：「被告上開台灣土地銀行文山
    分行000000000000號帳戶，依高雄市政府警察局三民第一分
    局十全路派出所受理刑事案件報案三聯單，於98年7月29日
    設定為警示帳戶並終止自動化設備，該警示帳戶剩餘款項該
    行就其中新台幣2萬元部分，已於98年8月6日，依被害人洪
    詩媛檢送上項刑事案件報案三聯單及切結書，匯回洪君於高
    醫大學郵局帳號」等語（見98年度偵字第22764號卷第11頁
    ），是依上開函文內容可知，被害人洪詩媛匯入被告帳戶之
    款項，並未被詐欺集團領走，仍難認定被告有故意將上開帳
    戶存摺、金融卡及密碼交付他人使用。（2）被告經原審送
    請台北市立聯合醫院松德院區實施精神鑑定，鑑定後該院認
    ：被告係一「輕度智能障礙」合併「器質性精神病狀態」之
    患者。被告於行為時，已因此情形，致使其辨識行為違法之
    能力，顯著減低。被告於行為時，其知覺理會及判斷作用確
    有缺損，致使其行為違法或依其辨識而行為之能力，有顯著
    減低之情形，此有上開台北市立聯合醫院精神鑑定報告書在
    卷可稽，此為專業醫療機關之鑑定，自屬可採。且證人即被
    告之弟弟沈懷生於本院證稱：被告是伊哥哥，被告不識字，
    不會寫字，伊父親在時，都是父親陪被告去處理，被告無法
    記得金融卡密碼等語（見本院卷第48-50頁），是公訴人指
    稱被告有能力記得密碼云云，亦不足採。至公訴人其餘上述
    意旨所述，或屬推論之詞，並非提出得為認定被告犯行之積
    極證據，尚無從為不利於被告之認定。
五、綜上所述，依檢察官所提出之證據方法，無從使本院形成認
    定被告確有提供帳戶予詐騙集團作為詐欺取財工具之心證。
    此外，復查無其他積極證據足認被告有公訴意旨所指犯行，
    自不能證明被告犯罪，原審以不能證明被告犯罪，而為被告
    無罪之諭知，尚無違誤。公訴人提起本件上訴，認無理由，
    應予駁回。
六、臺灣臺北地方法院檢察署檢察官移送併辦意旨（99年度偵字
    第25848、25849號）略以：沈育弘依一般社會生活之通常經
    驗，本可預見將自己所申辦之金融機關帳戶提供不相識之人
    使用，將可能供用於幫助他人犯詐欺罪資為遂行詐欺犯行之
    工具，竟不違反其本意，基於幫助他人犯罪之不確定故意，
    於不詳時地，將其向台北富邦銀行木柵分行開設之00000000
    0000號帳戶存摺、提款卡及密碼，交予真實姓名不詳之詐騙
    集團成員使用。嗣該詐騙集團取得上揭帳戶資料後，即意圖
    為自己不法之所有，（一）於98年7 月20日，在PCHOME露天
    拍賣網站上刊登出售中古車之訊息，致姜添發閱覽後陷於錯
    誤，依訊息內所留之電話與對方聯繫表示欲購買該車，並於
    同年8月3 日按指示匯款3萬元至沈育弘上揭銀行帳戶內，旋
    遭提領一空。嗣因姜添發遲未收到購得之車輛而發覺受騙，
    報警處理，始循線查悉上情（併辦案號：99年度偵字第2584
    8號，原偵查案號：99年度偵字第858號）。（二）於98 年7
    月28日，在雅虎拍賣網站上刊登出售中古車之訊息，致施錦
    珠閱覽後陷於錯誤，依訊息內所留之電話與對方聯繫表示欲
    購買該車，並於同日按指示匯款3 萬元訂金至沈育弘上揭銀
    行帳戶內，旋遭提領一空。嗣因施錦珠遲未收到購得之車輛
    而發覺受騙，報警處理，始循線查悉上情（併辦案號：99年
    度偵字第25849號，原偵查案號：99年度偵字第2902號）。
    因認被告所為，亦涉犯刑法第339條第1 項及同法第30條第1
    項之幫助詐欺罪嫌，且與本件起訴部分具裁判上一罪關係，
    而移送本院併案審理。惟查，本件起訴事實業經本院認定無
    罪，已如前述，即與併辦部分不生裁判上一罪之同一案件關
    係，即應將前述併辦部分應退回檢察官另為適法之處理，附
    此敘明。
據上論斷，應依刑事訴訟法第368條，判決如主文。
本案經檢察官壽勤偉到庭執行職務。
中    華    民    國   100    年    3     月    31    日
                  刑事第六庭  審判長 法  官  邱同印
                                     法  官  何信慶
                                     法  官  吳淑惠
以上正本證明與原本無異。
不得上訴。
                                     書記官  陳雅加
中    華    民    國   100    年    4     月    7     日